臺灣高等法院高雄分院民事判決　　　　 100年度上易字第18號
上　訴　人　陳柏憲
訴訟代理人　陳豐裕律師
被上訴人　　謝坡桑
上列當事人間因返還土地事件，對於民國99年10月26日臺灣屏東
地方法院98年度訴字第623 號第一審判決提起上訴，本院於100
年3 月1 日辯論終結，茲判決如下：
    主  文
上訴駁回。
第二審訴訟費用由上訴人負擔。
    事 實 及 理 由
一、上訴人主張：坐落屏東縣鹽埔鄉○○段291-547 、291- 548
    地號土地，為伊父陳阿碖於民國63年左右向台灣糖業股份有
    限公司（以下稱台糖公司）承租，95年間改由伊繼續承租，
    並於95年4 月13日與台糖公司簽訂租賃契約，租期自95年1
    月1 日起至99年12月31日止共5 年。嗣後伊發現系爭291-54
    7 地號土地如原審判決附圖（下稱附圖）所示編號甲部分面
    積42平方公尺、編號乙部分面積320 平方公尺及編號丙部分
    面積529 平方公尺，為被上訴人之雞舍所占用，如附圖所示
    編號丁部分面積1,088 平方公尺，亦為被上訴人所占用，伊
    向被上訴人提出異議，被上訴人卻置之不理。台糖公司為系
    爭土地之所有人及出租人，伊為承租人，台糖公司應依民法
    第767 條及第423 條規定，請求被上訴人將系爭291- 547地
    號土地如附圖所示編號甲部分面積42平方公尺、編號乙部分
    面積320 平方公尺及編號丙部分面積529 平方公尺上之雞舍
    拆除，連同編號丁部分面積1,088 平方公尺土地，並將土地
    交付伊使用。因台糖公司怠於為之，伊自得依民法第242 條
    規定代位行使其權利。原審判決駁回其訴，上訴人不服，聲
    明上訴，求為判決：(一)原判決廢棄。(二)被上訴人應將系爭29
    1-547 土地如附圖所示編號甲部分面積42平方公尺、編號乙
    部分面積320 平方公尺及編號丙部分面積529 平方公尺上之
    雞舍拆除，並將編號丁部分面積1,088 平方公尺及上開編號
    甲、乙、丙部分土地返還台糖公司，由上訴人代為受領。
二、被上訴人則以：系爭291-547 地號土地原係台糖公司放租於
    訴外人林利耕作，嗣後林利放棄耕作，讓與上訴人之父陳阿
    碖及訴外人黃榮生耕作，黃榮生因積欠伊祖父謝日對債務，
    於65年間將坐落系爭291-547 地號土地及同段952-1 、952-
    2 地號國有土地上之4 棟雞舍、1 棟倉庫、1 棟豬舍，讓與
    伊祖父謝日對以抵償債務，66年7 月25日賽洛瑪颱風來襲，
    將上開4 棟雞舍吹倒，經重建3 棟雞舍，並於96年間伊父謝
    瑩淵死亡後，由伊繼承取得。在91年以前，系爭291-547 地
    號土地之承租人為林利，但由上訴人之父陳阿碖與伊之祖父
    謝日對、父謝瑩淵雙方各自使用一部分，每年均由上訴人之
    母陳洪美麗向伊之家人收取應繳納之租金，再由上訴人之父
    陳阿碖以其名義向台糖公司繳納。嗣因92至94年間未向台糖
    公司繳納租金，林利之租約被終止，95年間台糖公司派員調
    查以讓占用人辦理承租，上訴人竟趁伊父謝瑩淵不在屏東之
    機會，以其在系爭291-547 地號土地上有魚池存在為名，隱
    瞞該土地之地上物大部分係伊父謝瑩淵所有雞舍，而向台糖
    公司承租系爭291-547 地號土地，事後伊父謝瑩淵得知此事
    ，前往與上訴人理論，上訴人曾出示其與台糖公司簽訂之農
    業用地租賃約書，並表示迨100 年租約期滿後再作變更，不
    料如今上訴人竟反指伊不法占用其承租之土地而請求返還。
    按台糖公司係依照該公司被占用土地處理要點之規定，以其
    業務上無需使用，且符合於88年8 月24日以前被占用之要件
    ，出租系爭291-547 地號土地，伊父謝瑩淵自67年間起即占
    用該土地如附圖所示編號甲、乙、丙、丁部分作為養雞之用
    ，原得承租該部分土地，詎上訴人竟提出不實之證明文件，
    並立具切結書，致台糖公司承辦人員陷於錯誤，而將系爭29
    1-547 地號土地全部出租於上訴人，伊於98年9 月18日向台
    糖公司提出陳情書後，經該公司派員實地勘測，發現上訴人
    造假而有詐欺情事，已於1 年內撤銷其出租之意思表示，是
    上訴人與台糖公司間之租賃契約，既經台糖公司撤銷而歸於
    無效，則上訴人本於承租人之地位，代位台糖公司請求伊拆
    除雞舍並返還土地，於法即有不合。其行使權利違反誠信原
    則，於法尤有不合等語，資為抗辯。答辯聲明：駁回上訴。
三、按出租人有以合於所約定使用收益之租賃物交付承租人之義
    務，苟租賃物為第三人不法占有時，並應向第三人行使其返
    還請求權，以備交付，其怠於行使此項權利者，承租人因保
    全自己債權得代位行使之，此觀民法第423 條及第242 條之
    規定自明；又代位權係債權人代行債務人之權利，故代行者
    與被代行者之間，必須有債權債務關係之存在，否則即無行
    使代位權之可言，最高法院47年台上字第1815號、49年台上
    字第1274號判例參照。經查，系爭291-547 地號土地為台糖
    公司所有，其上如附圖所示編號甲部分面積42平方公尺、編
    號乙部分面積320 平方公尺及編號丙部分面積529 平方公尺
    ，為被上訴人之雞舍所占用，如附圖所示編號丁部分面積1,
    088 平方公尺，亦為被上訴人所占用一情，為兩造所不爭執
    ，應堪信實。而上訴人與台糖公司所訂租賃契約，租期自95
    年1 月1 日起至99年12月31日止共5 年，有農業用地租賃契
    約書附卷足憑（原審卷5 至8 頁）。因被上訴人於98年9 月
    18日向台糖公司陳情，台糖公司查證屬實，認定應該由實際
    占用人承租，上訴人出具之證明文件造假，以致承辦人員誤
    判，而由其承租系爭291-547 地號土地全部，遂撤銷其意思
    表示，主張原訂租約無效，有台糖公司屏東區處98年11 月2
    日屏資字第0980002845號函、98年12月4 日屏東民生路郵局
    第632 號存證信函、99年7 月26日屏資字第0990002125 號
    函、99年9 月16日屏資字第0990002561號函在卷可憑（見原
    審卷第20、138 、139 、145 頁）。足認前揭被上訴人占用
    部分，台糖公司並無意續行出租於上訴人。本院通知上訴人
    提出與台糖公司間，租賃期間自100 年1 月1 日起之租賃契
    約，業據上訴人於100 年1 月26日收受，有送達證書足憑。
    上訴人非但無法提出，且不否認台糖公司拒絕與之訂約。綜
    上所述，上訴人現既已非系爭291-547 地號土地之承租人，
    則其以承租人之地位，代位台糖公司行使物上請求權，於法
    自屬無據。
四、本件事證已臻明確，至於上訴人爭執被上訴人陳述不實在，
    上訴人係98年88風災後始知被上訴人占用系爭土地，租金亦
    始終由上訴人及上訴人父親所繳納及台糖公司不得撤銷意思
    表示等項，即無審酌之必要。
五、本件上訴人主張其為系爭土地之承租人，被上訴人無權占用
    系爭土地如前所示，因出租人怠於行使，伊依民法第242 條
    規定代位行使其權利，然上訴人既不能證明自100 年1 月1
    日起其仍為系爭土地之承租人，則其本於代位權，請求被上
    訴人返還所占用之土地，為無理由，不應准許。原審為上訴
    人敗訴之判決，理由雖有不同，但結論相同。上訴意旨指摘
    原判決不當，求予廢棄改判，為無理由，應予駁回。
六、據上論結：本件上訴為無理由，依民事訴訟法第449 條第2
    項、第1 項、第78條判決如主文。
中    華    民    國  100     年    3     月    8     日
                            民事第五庭
                                審判長法官 簡色嬌
                                法      官 林紀元
                                法      官 陳真真
以上正本證明與原本無異。
本件不得上訴。
中    華    民    國  100     年    3     月    8     日
                                書  記  官 陳金卿